臺灣高等法院臺南分院民事判決
109年度建上更一字第3號
上  訴  人  華笙營造股份有限公司

法定代理人  李景弼  
訴訟代理人  黃順天律師
被  上訴人  經濟部工業局

法定代理人  呂正華  
訴訟代理人  吳小燕律師
            吳文賓律師
            王博正律師
上列當事人間請求給付工程款事件，上訴人對於中華民國104年4
月30日臺灣臺南地方法院第一審判決（102年度訴字第204號）提
起上訴，經最高法院第一次發回更審，本院於110年3月23日言詞
辯論終結，判決如下：
    主  文
上訴駁回。
第二審及發回前第三審（除確定部分外）訴訟費用由上訴人負擔
。
    事實及理由
一、上訴人起訴主張：伊於民國（下同）100年間標得被上訴人
    招標之「高雄市臨海工業區人行道功能及環境維護隊周邊圍
    籬改善工程」（下稱系爭工程），兩造並於100年11月1日簽
    定工程採購契約（下稱系爭契約），工程內容係就高雄市小
    港區及前鎮區之北林路、沿海四路、環境維護隊及前鎮園區
    公園進行人行步道高壓連鎖磚鋪設、圍籬及公園設施之修繕
    ，承攬總額為新臺幣（下同）2,850萬元。兩造約定工程之
    施工，應於決標日起7日內開工，並於開工之日起60日內竣
    工，伊於100年11月7日依約開工，預定竣工日期為101年1月
    5日，已於同年7月20日全部完工，且經被上訴人於101年10
    月19日驗收合格並使用中，惟被上訴人卻片面認定伊有「自
    101年1月7日至同年7月20日申報復竣工止，逾期天數66日、
    初驗缺失改善逾期17日及正式驗收缺失改善逾期5日，共計
    逾期88日」等事由而於應給付伊之承攬報酬中扣除逾期違約
    金2,468,488元。然伊於101年7月20日並無尚未履約項目，
    不應計入逾期日數（該日之違約金28,051元不應扣罰，業經
    本院前審判決確定），另因被上訴人遲延於100年12月29日
    、101年1月3日始確認「C型介面圍籬設施」、「沿海四路大
    門口」位置，於101年2月16日始選定磁磚樣式，應分別展延
    工期4日、22日、61日，共計得展延工期61日（重疊部分不
    予累計）。又系爭工程已於101年3月7日完成全部工程，被
    上訴人以磁磚有一小部分貼附錯誤為由要求伊重新貼附，並
    以重新貼附完成日即101年3月11日為停工日，致錯誤多計算
    4天逾期工期。再被上訴人驗收期程亦不合理，致多認定逾
    期22天。而伊未完成履約部分並不影響其他未完成部分之使
    用，且約定之違約金亦屬過高，應予酌減。又系爭工程因停
    工131日，伊因此增加必要費用2,952,474元（勞工安全衛生
    管理費2,027,400元、環境保護費392,064元、品質管理費53
    3,010元），得依據民法第240條及系爭契約第21條第㈩項第1
    款約定請求被上訴人給付，而以其中2,440,437元與被上訴
    人逾期扣款金額抵銷。原審駁回伊前開請求，顯有違誤，為
    此提起上訴，並聲明：㈠原判決（除確定部分之外）關於駁
    回上訴人後開第二項之訴及該假執行之聲請暨訴訟費用負擔
    之裁判均廢棄。㈡上開廢棄部分，被上訴人應再給付上訴人2
    ,440,437元，及自起訴狀繕本送達翌日起至清償日止，按年
    息5％計算之利息。㈢願供擔保請准宣告假執行。
二、被上訴人則以：系爭工程自開工後，除因天候因素無法施作
    （100年11月10日），伊有同意上訴人申請延展工期1天，及
    經上訴人同意自101年3月11日停工131日外，並無其他展延
    工期事由，伊依約認定上訴人逾期87日（上訴人於101年7月
    20日並無尚未履約項目，該日不應計入逾期日數，業經本院
    前審判決確定），並據以計算違約金，並無過高之情，上訴
    人亦無因停工期間而增加支出，其據此主張抵銷為無理由，
    是原審駁回上訴人前開請求，並無違誤云云，資為抗辯。並
    答辯聲明：上訴駁回。
三、兩造不爭執之事實：(本院更一卷二第122-123頁)　
  ㈠兩造曾於100年11月間簽訂系爭契約，約定由上訴人承攬系爭
    工程，契約金額為2,850萬元，開工日期為100年11月7日，
    預定竣工日期為101年1月5日。（原審卷一第20-70頁）
  ㈡上訴人承攬系爭工程，實際驗收合格日期為101年10月19日，
    被上訴人認履約逾期總天數為197日，扣除不計違約金天數1
    31日後，應計違約金天數為88日（其中66日逾期、17日逾初
    驗缺失改善期限、5日逾驗收缺失改善期限），被上訴人業
    已扣抵逾期違約金2,468,488元（原審卷一第72-73頁）。惟
    上訴人於101年7月20日並無尚未履約完成項目，不應計入逾
    期日數，該日之違約金28,051元不應扣罰，業經本院前審判
    決認定，被上訴人就此並未聲明不服。
  ㈢兩造曾於100年12月14日共同參加「第96次更新工作檢討週會
    」，會議記錄「陸、主管指示及議決事項」第二項記載：「
    有關『高雄市臨海工業區人行道功能及環境維護隊周邊圍籬
    改善工程』一案。一、本案監視器預留管以近緣石側埋設，
    並由路燈位置為出管點為原則佈設。二、環境維護隊與鄰房
    圍籬位址，以方便施工之空間為退縮間距，施工前宜先通知
    照會鄰房所有人及使用人。」（原審卷一第160-162頁）
  ㈣系爭工程之監造人黎明工程顧問股份有限公司（下稱黎明公
    司）曾以上訴人開工至今施工進度未有明顯進展為由，於10
    0年12月9日函請上訴人增加工班及增開工作面，以趲趕進度
    。另依照同日監造報表記載預定進度為百分之8.17、實際進
    度百分之9.5。（原審卷一第163頁、本院建上字卷一第527
    頁）
  ㈤有關確認「C型界面圍籬」設施位置，上訴人係於100年12月1
    3日華笙臨海字第030號函請求確認C型牆面圍籬設施位置。
  ㈥兩造就「C型界面圍籬」、「磁磚選樣」、「沿海四路圍籬設
    置大門口」等三件工項，相關時序如附表所示。
  ㈦有關「沿海四路大門口」設置位置，上訴人並未以正式函文
    、電子郵件請求確認設置位置。（原審卷一第74頁）
  ㈧系爭工程曾停工131天。（原審卷一第85-88頁）
  ㈨雙方於101年6月8日簽立「高雄市臨海工業區人行道功能及環
    境維護工程隊周邊圍籬改善工程，第一次工程變更設計議定
    書」，因數量減少，共減少價金737,515元，加計間接工程
    費減帳871,933元。因數量增加，增加105,900元，因新增工
    項增加214,700元，實作數量逾原契約數量百分之三十者，
    增加38,532元，計253,052元，加計間接工程費，加帳423,0
    00元。（原審卷二第290-294頁）
  ㈩系爭工程工期因天候因素無法施作（100年11月10日），被上
    訴人有同意上訴人申請延展工期一天（原審卷二第48-49頁
    ），是契約完工日應為101年1月6日。
四、兩造之爭點：(本院更一卷二第123-124頁）
  ㈠系爭工程逾原契約約定完工期限，是否可歸責於上訴人之事
    由？
  ⒈上訴人就「C型界面圍籬」工作項目主張應展延工期4天，有
    無理由？
  ⒉上訴人就「沿海四路大門口」工作項目主張應展延工期22日
    ，有無理由？
  ⒊磁磚樣式選定工作之遲誤，係可歸責於上訴人或可歸責於被
    上訴人所致？上訴人就此項目主張應展延工期61天，有無理
    由？
  ㈡上訴人主張被上訴人有計算逾期工期錯誤，導致多計算4天逾
    期工期，有無理由？
  ㈢上訴人主張被上訴人驗收期程之計算不合理，導致多計算22
    天逾期工期，有無理由？
  ㈣上訴人主張依民法第252條規定，被上訴人扣罰之違約金金額
    過高，有無理由？
  ㈤上訴人主張其因系爭工程停工131天而增加必要費用2,952,47
    4元（勞工安全衛生管理費2,027,400元、環境保護費392,06
    4元、品質管理費533,010元），其得依據民法第240條及系
    爭契約第21條第㈩項第1款約定請求被上訴人給付，而以其中
    2,440,437元與被上訴人逾期扣款金額抵銷，有無理由？
五、得心證之理由：茲就前開爭點，分別論述如下：
  ㈠系爭工程逾原契約約定完工期限，是否可歸責於上訴人之事
    由？
  ⒈按當事人主張有利於己之事實者，就其事實有舉證之責任，
    但法律別有規定，或依其情形顯失公平者，不在此限，民事
    訴訟法第277條定有明文。又給付有確定期限者，債務人自
    期限屆滿時起當然負遲延責任，其因不可歸責於債務人之事
    由致未為給付者，債務人雖不負遲延責任，但不可歸責於債
    務人之事由，應由債務人負舉證之責。再依系爭契約第7條
    履約期限第㈢項工程延期第⒈款約定：「契約履約期間，有下
    列情形之一（且非可歸責於廠商），致影響進度網圖要徑作
    業之進行，而需展延工期者，廠商應於事故發生或消滅後7
    日內通知機關，並於30日內檢具事證，以書面向機關申請展
    延工期。機關得審酌其情形後，以書面同意延長履約期限，
    不計算逾期違約金。其事由未達半日者，以半日計；逾半日
    未達1日者，以1日計。⑴發生第17條第5款不可抗力或不可歸
    責契約當事人之事故。⑵因天候影響無法施工。⑶機關要求全
    部或部分停工。⑷因辦理變更設計或增加工程數量或項目。⑸
    機關應辦事項未及時辦妥。⑹由機關自辦或機關之其他廠商
    之延誤而影響履約進度者。⑺機關提供之地質鑽探或地質資
    料，與實際情形有重大差異。⑻傳染病或政府之行為，致發
    生不可預見之人員或貨物之短缺。⑼機關使用或佔用本工程
    任何部分，但契約另有規定者，不在此限。⑽其他非可歸責
    於廠商之情形，經機關認定者。」（原審卷一第30、31頁）
    。本件上訴人主張被上訴人有未協助確認「C型界面圍籬」
    、「沿海四路大門口」等設施位置及選定磁磚樣式等情事，
    致伊遲遲無法開工而逾期完工，應分別展延工期4日、22日
    、61日等情，為被上訴人所否認，辯稱：被上訴人早於100
    年12月14日會議中，即針對「C型介面圍籬設施」之位置決
    議確認，上訴人遲至101年2月15日方提送磁磚樣品，又上訴
    人遲於101年1月初始於被上訴人所屬人員訪查時口頭請求確
    認施作之位置等語。則依前開說明，上訴人即應先就其所主
    張被上訴人有上開應協助確認事項未確認，且該等情事非可
    歸責於上訴人，並致影響進度網圖要徑作業之進行等情事，
    舉證證明之。
  ⒉上訴人就「C型界面圍籬」工作項目主張應展延工期4天，無
    非以其早已於100年12月13日函請被上訴人及黎明公司確認
    「Ｃ型界面圍籬」位置，然被上訴人於100年12月29日始至現
    場會勘，黎明公司至101年1月3日始發函上訴人並檢送被上
    訴人於100年12月29日至工地會勘之紀錄，是上訴人最早於1
    00年12月30日始能施作上開工項，因被上訴人遲未辦理應辦
    事項，致其遲遲無法開工，於101年1月10日始完成前開工項
    ，是該工作項目應展延工期4日云云。然查：
  ①依據系爭工程工作說明書第參、一般施工規定：「工程開工
    後，廠商應辦理全工程內之地形測量，如地貌現況與原設計
    圖說不符時，應立即以書面報工程司辦理會測。」（原審卷
    二第82頁反面）。而系爭工程於100年11月7日開工，上訴人
    主張之「C型界面圍籬」屬於編號12的「花台圍籬施作」，
    此項目工程依「施工預定進度表」所示施工時間是100年12
    月7日至同年月26日，若上訴人對於施作位置有疑問，依上
    開工作說明應於100年12月7日前以書面請求釋疑。另依上訴
    人前開主張，其此部分施工期程為12日（100年12月30日至1
    01年1月10日），惟其遲至100年12月13日始函請被上訴人確
    認C型界面圍籬設施位置，若上訴人於100年11月開工後對於
    「C型界面圍籬」之施作位置及時請求被上訴人確認，依其
    施工期程計算，當不致於101年1月6日前仍無法完成，是其
    對於系爭C型界面圍籬設施工期之延宕，自難謂無可歸責之
    情事。況被上訴人於收受函文後，旋於翌日即12月14日召開
    「第96次更新工作檢討週會」，就「圍籬改善部分」作成「
    環境維護隊及鄰房位址，以方便施工之空間為退縮距離」之
    決議等情，為兩造所不爭執，據此，亦難認被上訴人對於「
    C型界面圍籬」之設置位置，未予協力指定。
  ②再按上訴人申請延展工期，依系爭契約第7條履約期限第㈢項
    約定，除需證明被上訴人有應協助確認事項未確認，且該等
    情事非可歸責於上訴人外，並需證明該等情事致影響進度網
    圖要徑作業之進行，而上訴人雖主張其提出之施工預定進度
    表為進度網圖云云，且舉證人林一峰於本院審理時證稱：「
    編號12.13是C型圍籬，在要徑上，因為是在黑色區塊標示內
    。」等語（本院建上字卷二第74頁），惟證人即黎明公司監
    造人員周柏宏就此則證述：「對要徑來說，有一個起始時間
    ，完成時間、浮時時間，這張進度表並未呈現出上開三個時
    間，從這張圖看不出編號12.13.C型圍籬在要徑上。」等語
    （本院建上字卷二第74、75頁），二位證人就此意見實屬相
    佐，經原審多次委請高雄市土木技師公會鑑定，該公會於10
    4年12月31日高市土技字第00000000號補充鑑定報告書（下
    稱第二次補充鑑定報告）鑑定稱：「①上訴人華笙公司需依
    系爭契約提出進度網圖，以說明本工程要徑作業。②而上開
    附件一施工預定進度表，雖經業主經濟部工業局高雄市臨海
    工業區服務中心同意核定，卻仍未說明本工程要徑作業。」
    、「①上訴人華笙公司需依系爭契約規定提出進度網圖，標
    示要徑作業來檢核遲延工項是否會影響完工時程。②一般施
    工預定進度表上所載之工項不全部均為要徑作業工作，應檢
    核該項工項是否為要徑作業工作。如該項工項為要徑作業工
    作就會影響完工時程。③要徑作業由進度網圖計算餘裕時間(
    floatingtime=0)為零之作業。」等語（見第二次補充鑑定
    報告第6、7頁），可知「施工預定進度表」上之工項不全部
    均為要徑作業工作，應檢核該項工項是否為要徑作業工作，
    而要徑作業須由進度網圖計算餘裕時間為零之作業，然上訴
    人於系爭工程施工期間並未提出進度網圖以供檢核，復未舉
    證該工項為要徑作業致影響完工時程，自難認以其所提出之
    「施工預定進度表」，即得以證明其所主張被上訴人未協助
    之事項，均屬系爭工程之「要徑作業」。
　③再參酌高雄市土木技師公會於103年6月9日高市土技字第0000
    0000號鑑定報告（下稱原鑑定報告）鑑認稱：「1.鑑定說明
    ：Ｃ型界面圍籬⑴『Ｃ型界面圍籬』設施位置確認，照工程施工
    項目，由施工廠商依據契約設計圖說規定，繪製施工圖說送
    請機關核定，機關核定『Ｃ型界面圍籬』設施之位置，即表示『
    Ｃ型界面圍籬』設施位置之確認，詳契約第9條施工管理㈣第1
    項規定。」，可知C型界面圍籬之位置確認，本應由施工廠
    商即上訴人依據設計圖說規定，繪製施工圖說送請機關即被
    上訴人核定，以確認位置。另前開鑑定報告亦稱：「…⑶鑑定
    人於初勘會議，即要求上訴人提出進度網圖及被上訴人核定
    之進度網圖，參照契約第7條履約期限㈢第1項，承第9條施工
    管理㈣第3項，進度網圖除明示各項施工作業時間外，另需載
    明各項施工作業最早開始時間（ES）及最晚開始時間（LS）
    ，基本上，所有施工作業需於作業最早開始時間前確認，若
    遲於最晚開始時間尚未確認，勢必影響完工時間，上訴人應
    依據契約第7條㈢第1項規定，申請展延工期」等語（見原鑑
    定報告第8頁），及第二次補充鑑定報告鑑認稱：「1.鑑定
    人回答：在下列條件範圍內，上訴人主張有理由：①上訴人
    需依系爭契約提出進度網圖，說明『Ｃ型界面圍籬』係要徑作
    業，延遲要徑作業一天，整體完成日期將遲延一天。惟有要
    徑作業工作，上訴人才能主張延遲一天，被上訴人機關必須
    展延一天。②惟上訴人華笙公司未提出進度網圖。」、「惟
    華笙公司提出附件一施工預定進度表，無從判別本項『C型界
    面圍籬』為要徑作業，無法評估本項『C型界面圍籬』遲延影響
    完工時程所佔日數。」等語（第二次補充鑑定報告第7頁）
    。基上，上訴人固曾請監造公司即黎明公司於100年12月14
    日函請被上訴人確認C型界面圍籬設施位置（原審卷一第74
    頁），惟於履約過程中，並未提出進度網圖說明「C型界面
    圍籬」係要徑作業，無從據以審認是否影響進度網圖要徑作
    業之進行。
　④綜上，上訴人主張被上訴人未協助確認「C型界面圍籬」設施
    位置，應為此展延工期4日云云，為不可採。
  ⒊上訴人主張其於100年12月16日已將磁磚樣品之實品送至黎明
    公司，黎明公司早於100年12月22日已將磁磚樣品送至被上
    訴人高雄臨海工業區服務中心（下稱被上訴人服務中心），
    被上訴人卻遲至101年2月16日始選定磁磚樣式，上訴人旋於
    翌日向廠商訂貨，自101年2月23日開始施作該部分工程，施
    作至101年3月3日完成，於101年3月7日完成後續之修補及工
    區整理後而全部完工，被上訴人自應准許上訴人展延工期61
    日云云，然查：
  ①按系爭工程一般規範第01330章資料送審之第1.2.14樣品規定
    ：「⑴承包商應依標準規範及特訂條款各章所規定之尺度及
    數量提送樣品，清楚顯示產品及材料之完整顏色範圍與功能
    特性，並清楚顯示出其附屬裝置。⑵提送之樣品應包含下列
    資料：A.樣品之編號、名稱及送審日期。B.材料供應商、製
    造商或分包商之名稱及地址。C.適用之契約設計圖說及頁次
    。D.適用之規範章節號碼。D.適用之標準，如CNS或ASTM等
    。」（原審卷二第88頁）及系爭契約第11條㈡規定：「廠商
    自備材料、機具、設備在進場前，應依個案實際需要，將有
    關資料及可提供之樣品，先送監造單位/工程司審查同意。
    」。意即，上訴人負有於施作前提出磁磚樣品及有關資料，
    送經工程司審核之義務。本件上訴人主張其早於100年12月1
    6日將磁磚樣品之實品送至黎明公司等語，固據提出黎明公
    司101年2月20日黎水字第1012700748號函記載：「本公司於
    100年12月22日選樣完成並將其磁磚樣品送至貴中心備查。
    」等語（原審卷一第82頁），並舉證人林一峰於本院審理時
    證稱：「100年12月22日的磁磚，是黎明公司之前就選定了
    ，後來因為中心磁磚尚未選定，所以我於101年2月15日發函
    文要確認上訴人有無送給樣品給監造。」等語（本院建上字
    卷二第76頁反面）為證。惟經證人周柏宏於本院證述：「（
    問：上開公文101年2月20日公文主旨，是否你們公司在這個
    時間點確定磁磚？）書面上是這個時間點，但為何要發這個
    文，是因為程序不符，才後來補齊所有公文。（問：因為程
    序不符，才後來補齊所有公文，是因為上訴人在送樣本相關
    公文內所附之資料有缺漏，而必須補齊？）送審過程，上訴
    人有時有缺漏、有時解釋不清楚，導致中心無法核定。（問
    ：中心無法核定，是何時確定核定？）在這個公文之後。」
    等語（本院建上字卷第76、77頁），則據證人周柏宏所言，
    上訴人雖於100年12月22日即經由黎明公司送磁磚樣品予被
    上訴人服務中心，然因上訴人資料缺漏或解釋不清等問題而
    致被上訴人服務中心遲遲無法核定。
　②又系爭工程之磁磚施作於前鎮公園區項次28「木座椅花台」
    、項次29「木座椅花台二」、項次30「休憩平台一」、項次
    31「休憩平台二」、項次32「休憩平台三」等工項內，依施
    工預定進度表所載，預定施作日期為100年12月7日至12月21
    日，上訴人卻於100年12月16日始將磁磚之樣品檢送至黎明
    公司，已遲誤9日之久。雖經黎明公司於100年12月22日提送
    磁磚樣品予被上訴人服務中心，惟因上訴人未檢附樣品確認
    單，經被上訴人指示限時補件，然上訴人遲至101年1月12日
    始再檢送磁磚樣品顏色，惟仍未檢附樣品資料、樣品確認單
    等附件，經被上訴人於101年1月30日函請監造黎明公司督促
    上訴人備齊資料（原審卷一第162頁），上訴人於101年2月2
    日始再檢送磁磚樣品顏色，雖檢附有樣品確認單，但資料無
    尺寸、型號等詳細資料，最終於101年2月10日經黎明公司將
    建議樣式資料送至被上訴人服務中心，則上訴人對於磁磚選
    定及鋪設工程之延宕，自難謂無可歸責之情事。
　③至上訴人雖對於被上訴人有無於100年12月22日指示補件乙節
    於言詞辯論期日時再為爭執，然被上訴人服務中心101年3月
    7日臨海服字第1017110670號函說明欄第二項後段、第三項
    已載明「監造於100年12月22日將磁磚樣品送本中心確認1節
    ，經查前揭樣品送至本中心時，即告知需備齊文件否則無從
    擇定在案。」、「經本中心數次催促補件，方於101年1月19
    日收到黎明公司請求選樣函（101年1月17日黎水字第101270
    0305號），惟因未附樣品資料等附件，本中心於歷次會議中
    告知補件，逾期未果，復於101年1月30日以臨海服字第1017
    110227號函退請補正」（原審卷一第217頁），而上訴人收
    受前開函文後並未表示異議，且其於本院更審前及本院110
    年2月5日準備程序期日為爭點整理時，對前開被上訴人於10
    0年12月22日有指示補件乙節，均無意見而同意列入不爭執
    事項，則其嗣後於言詞辯論時始為爭執，自難認為可採。
　④又上訴人另以100年12月22日磁磚樣品已經由黎明公司轉提至
    被上訴人所屬服務中心，被上訴人以契約未約定之樣品確認
    單等程序事項遲未選定磁磚，顯未盡定作人之協力義務云云
    。然磁磚花色、大小、材質各異，種類極多，尚難逕以磁磚
    樣品實品進行選定，仍需有書面資料以確認各該規格，上訴
    人僅提送樣品，然對於選定必要資訊（無論係顏色、尺寸型
    號、樣品確認單等）皆無，其經被上訴人命其補件，無正當
    理由未即時補件，則就選定磁磚程序上之延宕，自應認有可
    歸責於上訴人之情事。
  ⑤再原審將此部分爭議囑託高雄市土木技師公會鑑定，原鑑定
    報告亦鑑認稱：「3.鑑定說明：磁磚之選定，於一般工程實
    務，應以工程契約及圖說予以確認之，倘若由契約及圖說無
    法確認，則應由承包商呈報業主及監造單位磁磚之樣本，予
    以確認之。所需之程序及時間，應以工程契約及業主、承商
    之間予以協商確認之。磁磚選定，於一般工程實務，程序由
    施工者提送文件及樣品至工程司代表，由設計單位審查，報
    請機關核定。時間視選定前作業而定，若選定前充分溝通，
    選定過程順利可當場完成，僅後續文書作核備。…上訴人華
    笙公司101年2月15日，監造黎明公司於同月20日選定後建議
    被上訴人使用，期間約5日，為合理期日。」等語（見原鑑
    定報告第10頁）。上訴人又主張黎明公司已於同月22日將磁
    磚樣品送至被上訴人處，鑑定報告漏未斟酌100年12月16日
    起至同月22日之期間，致認為被上訴人係於5日內選定，並
    認此為合理期間，此顯有違誤云云。惟此亦經高雄市土木技
    師公會以104年1月19日高市土技字第00000000號補充鑑定報
    告（下稱第一次補充鑑定報告）鑑認稱：「3.鑑定人回答：
    上訴人雖於100年12月16日開始磁磚選定作業，因上訴人逾
    時仍未補件，於101年2月7日中止磁磚選定作業。鑑定人並
    未疏漏斟酌這段過程，而係被上訴人因上訴人逾時仍未補件
    而結束磁磚選樣，此段過程無意義。」等語（見第一次補充
    鑑定報告第9頁），仍維持原鑑定報告之意見。是以，上訴
    人主張磁磚樣式選定工作遲誤係可歸責於被上訴人所致，應
    展延工期61日等語，為無理由。
  ⒋上訴人主張其曾多次詢問駐場監造人員「沿海四路圍籬設置
    大門口」之確切位置，然被上訴人延至101年1月3日始協同
    黎明公司到場指示上訴人現場人員，上訴人旋於翌日施作該
    部分工程，於101年2月27日完成，被上訴人應准許上訴人展
    延工期22日等情，經查：
  ①原審就「沿海四路大門口」之位置，應以如何方式確認施作
    等爭議囑託高雄市土木技師公會鑑定，經原鑑定報告鑑認稱
    ：「4.鑑定說明：（沿海四路大門口）之位置，照工程施工
    項目，由施工廠商依據契約設計圖說規定，繪製施工圖說送
    請機關核定，機關核定（沿海四路大門口）設施之位置，即
    表示（沿海四路大門口）設施位置之確認，詳契約第9條施
    工管理㈣第1項規定（見原鑑定報告第10頁）」，據此，足認
    上訴人應先就「沿海四路大門口」設施之位置先繪製施工圖
    說送請被上訴人核定，被上訴人始得確認「沿海四路大門口
    」設施之位置。而上訴人又主張其雖未以正式函文、電子郵
    件發文請求被上訴人確認位置，然上訴人當時確實已經有口
    頭詢問在場之監造人員周柏宏，且若非上訴人提出請求，被
    上訴人不會派人於101年1月3日會同上訴人及黎明公司勘驗
    等語。然查，據證人周柏宏於原審證述：伊不記得上訴人有
    請求黎明公司轉知被上訴人到現場視察「沿海四路大門口」
    設施之位置，就此項事務亦無公文往返，並無特意安排被上
    訴人至現場視察，且被上訴人幾乎每日都會至現場視察，上
    訴人應係當場向被上訴人反應並確認位置等語（原審卷一第
    222-224頁），則依證人周柏宏上開證言，僅可認上訴人曾
    當場向被上訴人反應並確認沿海四路大門口設施之位置，不
    足以證明上訴人有就「沿海四路大門口」設施之位置先行繪
    製施工圖說送請被上訴人核定之情。而「沿海四路大門口」
    係在系爭工程施工預定進度表項次18「沿海四路簡易圍籬」
    工項內，其預定施工日期為100年12月7日至12月31日，共25
    天。然上訴人竟於預定施工日期之後，始口頭請求被上訴人
    確認「沿海四路大門口」設施之位置，則其施工之遲延顯係
    可歸責於上訴人之事由所致，難認被上訴人有延遲確認「沿
    海四路大門口」設施之位置之情事。
  ②再按上訴人申請延展工期，依系爭契約第7條履約期限第㈢項
    除需證明被上訴人有應協助確認事項未確認，且該等情事非
    可歸責於上訴人外，並需證明該等情事致影響進度網圖要徑
    作業之進行，然經高雄市土木技師公會第一次補充鑑定報告
    鑑認稱：「在下列條件範圍內，上訴人主張有理由：①上訴
    人需依系爭契約提出進度網圖，說明『沿海四路大門口』係要
    徑作業，延遲要徑作業一天，整體完成日期將遲延一天。惟
    有要徑作業工作，上訴人才能主張延遲一天，被上訴人必須
    展延一天。②惟上訴人未提出進度網圖。」等語（見第一次
    補充鑑定報告第10頁），及第二次補充報告鑑定稱：「華笙
    公司提出附件一施工預定進度表，無從判別本項『沿海四路
    大門口』為要徑作業，無法評估本項『沿海四路大門口』遲延
    影響完工時程所佔日數。」等語（見第二次補充鑑定報告第
    8頁）。基上，上訴人於履約過程中，亦未提出進度網圖說
    明「沿海四路大門口」係要徑作業，是其主張被上訴人未協
    助確認「沿海四路大門口」設施位置，其無可歸責之事由，
    應展延工期22日等語，亦屬無據。
  ⒌綜上，上訴人主張因被上訴人未履行協力確認「C型界面圍籬
    」、「磁磚樣式」、「沿海四路大門口」等應辦事項，其就
    前開工項之遲延無可歸責之事由，得聲請延展工期云云，均
    不足採。
  ㈡上訴人主張被上訴人有計算逾期工期錯誤，導致多計算4天逾
    期工期，有無理由？　　
  ⒈上訴人主張其於101年3月7日已完工，惟被上訴人變更設計，
    其遂於當日申報停工，然監造公司卻因可列入缺失改善程序
    而不影響停工作業之磁磚貼附錯誤事項，片面將其停工日期
    更改為同月11日，致其多逾期4日云云，為被上訴人所否認
    。經查：
  ①關於磁磚貼附錯誤部分，經原審將此部分爭議囑託高雄市土
    木技師公會鑑定，原鑑定報告鑑認稱：「5.鑑定說明：『磁
    磚貼附錯誤』於一般工程實務，是可列入缺失改善程序，但
    會影響停工開始期日，依據工程實務，停工表示施工方已依
    契約履行至不可繼續施作情況，報請機關同意後續期日不計
    入履約期限。鑑定人審視原證11函文及被證4，上訴人提出1
    01年3月7日停工，因工程司代表認係尚有磁磚貼附錯誤之疏
    失，不同意上訴人101年3月7日停工，要求磁磚貼附錯誤缺
    失改善後才報停工，被上訴人工程司代表於101年3月10日赴
    工地查勘，已改善缺失完成，上訴人無其他工作履行，同意
    101年3月11日停工，此階段並無不妥。」（見原鑑定報告第
    11、12頁）。據此，上訴人於磁磚貼附錯誤之缺失未改善前
    不得報停工，則停工日前即101年3月7日至101年3月10日之
    期間自屬上訴人履約遲延，被上訴人主張計入工程逾期4日
    ，即屬有據。
  ②上訴人雖另主張因受訴外人徐慶煌指示而將原有磁磚貼附於
    系爭工程以外之區域，致系爭工程未能於101年3月7日申報
    停工云云。並舉證人林一峰於本院審理時證述：「（問：磁
    磚選定後，你們有否受經濟部工業局高雄臨海工業區服務中
    心服務處的副主任徐慶煌的指示，將原告準備用於系爭工程
    的磁磚，先拿去修補系爭工程以外的區域？）副主任來巡視
    ，因為公園很大，但有一些磁磚剝落，但是磁磚的量很少，
    所以就拿一些磁磚去修補那些剝落、破損的部分，才導致後
    來的磁磚不足。（問：這樣有無造成本件工程的影響？）有
    的，因後來在等待磁磚補貨，才導致逾期。（問：後來你們
    再另外叫來的磁磚，是否與原來的磁磚有產生色差的情形？
    ）因為後來在趕著要完工，所以先訂一些有色差的磁磚，把
    還沒有補齊的地方補齊。（問：業主是不是有因為這些色差
    的磁磚不讓你們在101年3月7日報完工或停工？）我們當初
    用那些磁磚補完、報完工，業主函文說我們磁磚有顏色不一
    樣，所以不讓我們報完工。（問：那是不是色差的情形，要
    你們修補後才讓你們報完工後停工?）對，把原來有色差的
    磁磚清除掉，把磁磚補好後才讓我們報完工。（問：上開問
    題修補的項目是系爭工程的工程範圍嗎？）不是」等語（見
    本院建上字卷二第186、189頁），則依證人林一峰之證詞可
    知，上訴人依徐慶煌之指示將原有磁磚貼附之區域，並非系
    爭工程之施工範圍內，而上訴人為專業之營造公司，對於此
    舉可能使系爭工程應貼附之磁磚因此短少之情事，自應知悉
    ，卻配合貼附，自當就原應使用於系爭工程之磁磚短少致事
    後貼附其他磁磚於系爭工程範圍並因此產生色差之結果負其
    責任，是上訴人主張此磁磚貼附之錯誤不應歸責於上訴人云
    云，即難憑採。
　⒉從而，上訴人主張被上訴人計算逾期工期錯誤，致多計算4天
    逾期工期等情，為不可採。
　㈢上訴人主張被上訴人驗收期程之計算不合理，導致多計算22
    天逾期工期，有無理由？　　
  ⒈上訴人主張被上訴人於同年8月3日辦理初驗，卻於同月7日始
    發函告知初驗不合格且要求上訴人須於同月9日前改善缺失
    ，相較於系爭契約第15條第㈩項約定之14日改善期限，被上
    訴人給予上訴人之改善期限明顯過短。被上訴人於101年8月
    10日第一次複驗時，又新增缺失項目，並於101年8月14日通
    知上訴人於同月20日辦理第二次複驗；第二次複驗時復新增
    缺失項目，並於同月22日通知上訴人於同月27日辦理第三次
    複驗。於第三次複驗時被上訴人認定上訴人初驗合格，但被
    上訴人認定上訴人自101年8月10日起至同月27日止初驗逾期
    17天，實屬過長云云，然為被上訴人所否認，經查：
　①按系爭契約第15條第㈩項係規定「機關『得』要求廠商於14日內
    改正」，尚非「應」，非足認有限縮機關需提供廠商14日足
    額日數之意旨；又如謂本項係為限縮機關提供改正期間需達
    到14日而言，則無在「14日內」文字後尚有「（或由主驗人
    定之）」補充說明之理，否則將生矛盾。再從本條款規範於
    「驗收」章節以觀，既屬經廠商通知竣工後所作之驗收，當
    著眼於機關請求廠商儘速改善之權利，依改正事項不同，改
    正日期若干為機關裁量權，自無齊頭一致、均需14日改正期
    限之理。上訴人主張初驗改善期間未合於系爭契約第15條第
    ㈩項所定14日期間係屬不當云云，已非可採。
  ②再者，上訴人於101年8月3日初驗出席，該日應已了解查驗不
    符事項及限於101年8月9日前改善完成等節，並簽名於驗收
    經過紀錄表及初驗紀錄（原審卷一第90、91頁），是上訴人
    於該日後即應得以啟動改正，無因嗣後101年8月7日另送達
    初驗紀錄而生影響，是本件應為6日改善期間，上訴人主張
    改善期間僅有2日云云，與事證未符。復檢視主要查驗不符
    合項目（原審卷一第91頁），其中項目8、9及20係請求修復
    功能、提出程序或表件，足認性質上簡易；另依監造日報表
    （本院建上字卷一第201頁以下）衡量上訴人於項目1（監造
    日報表項次19，原施作日程僅花費二日，本院建上字卷一第
    248、255頁）、項目6（監造日報表項次32，原施作日程僅
    花費五日即完成九成，本院建上字卷一第247、249、252、2
    54、263頁，尤有於單日即完成五成者，見本院建上字卷一
    第247頁）、項目5（監造日報表項次46，原施作日程僅花費
    7日，本院建上字卷一第248、254、256、258、318、349、3
    79頁。尤有單日完成三成者，本院建上字卷一第248頁）、
    項目15（監造日報表項次41，原施作日程僅花費三日，本院
    建上字卷一第248、254、267頁。尤有單日完成四成者，本
    院建上字卷一第267頁）及項目19（監造日報表項次18，其
    中有單日完成近三成者，見本院建上字卷一第256頁，且此
    處僅請求改正面漆材質，堪認性質上簡易，而廠商於101年8
    月10日複驗時已實際改善完成，見原審卷一第95頁）之施作
    情形，定上開改善期間處理，尚無明顯過苛。
  ③是以，被上訴人所定改善期間合於系爭契約第15條第㈩項機關
    得要求廠商於14日「內」改正規定，更係由主驗人按實際瑕
    疵而定，符合該項「或由主驗人定之」規定，且所列不符項
    目定該改善期間亦無過苛，上訴人主張初驗改善期間不當云
    云，難認可採。
　④上訴人雖主張初驗過程增加項目係屬不當云云，惟查，系爭
    契約無初驗過程中不得增加首次初驗後缺失項目之相關限制
    。如初驗未完成，機關查得其他瑕疵卻無從請求廠商改善，
    顯與工程目的相違，非屬可採。復依系爭工程初驗及初驗各
    次複驗之紀錄（原審卷一第90、95、100、105頁），經101
    年8月3日初驗查有各不符項目瑕疵，經101年8月10日初驗第
    一次複驗、101年8月20日初驗第二次複驗，至101年8月27日
    初驗第三次複驗時合格，其中包含前鎮園區公園（有一項目
    ，即「工區清潔」）、北林路（有四項目，包含「新植斑葉
    月桃遭盜部分請補齊數量、植栽枯死及雜草清除」、「工區
    水溝部分未清淤」、「工區泥作缺失」、「工區環境未清潔
    及物料堆置未清除」）、沿海四路（有四項目，包含「工區
    泥作缺失」、「工區人行道突出物，未修整及整平」、「工
    區環境未清潔及物料堆置未清除」、「工區集水井未清淤」
    ）、綜合缺失（有一項目，即「北林路、沿海四路，L型側
    溝請檢視調整洩水坡度」）各場域均有初驗時即查有之瑕疵
    ，經初驗第一次複驗及第二次複驗皆未改善完成，至初驗第
    三次複驗時始改善完成者，即初驗完成前始終具有該不符項
    目，上訴人主張因增列缺失改善事項始需辦理後續複驗云云
    ，已與事證未符。是被上訴人就初驗缺失改善逾期，依系爭
    契約第17條第㈠項第2款規定「初驗或複驗有瑕疵，經機關通
    知廠商限期改正，自契約所定履約期限之次日起算逾期日數
    ，但扣除以下日數：⑴履約期限之次日起，至機關決定限期
    改正前歸屬於機關之作業日數。⑵契約或主驗人指定之限期
    改正日數」，以初驗第一次複驗101年8月10日之翌日101年8
    月11日為違約金計算起日，並以初驗第三次複驗101年8月27
    日為計算迄日，核算逾期日數17日（原審卷一第73頁），應
    無不當。
　⒉上訴人主張被上訴人拖延驗收時程，且於正式驗收時，將初
    驗時未列為缺失之北林路及環境維護隊植栽桂花尺寸部分少
    於規範值，列為缺失，且植栽係因停工枯死，且另有保留撫
    育金40萬餘元，被上訴人僅憑植栽枯死即認第二次驗收不合
    格，進而認定自9月21日起至同月25日止逾期5天，對上訴人
    實過苛刻云云，為被上訴人所否認，經查：。
  ①上訴人雖主張植栽枯死係因停工所致且應由撫育金處理，不
    應計算逾期違約金云云，惟依原鑑定報告稱：「8.…鑑定說
    明：於一般工程實務，人行道工程中，其人行道植栽之部分
    ，當有（撫育金）之設置時，其植栽若有枯萎之現象發生，
    應審酌原證1第16、㈠、1條規定（原審卷一第47頁），應於
    （驗收）程序中處理。但是於一般工程實務，倘若施工時間
    延長，雖然尚未驗收，造成植栽遭到外力破壞，應於（驗收
    ）程序中處理，抑或是由後續的（撫育金）處理，應以工程
    契約及業主、承商之間予以協商確認之。一般人行道工程中
    ，其人行道植栽部分，該植栽若有枯萎之現象發生，究應於
    『驗收』程序中處理，抑或是由後續『撫育金』處理，視契約規
    定而定，若契約並無明定，一般驗收時要求需符合契約規格
    ，即於『驗收』程序中處理植栽枯萎狀況；另由階段而言，『
    撫育金』既為後續程序，需經完成前部驗收程序，方有後續『
    撫育金』照顧程序。『撫育金』設置為一般契約植栽部分驗收
    後，持續照顧植栽存活至某一特定期間之契約費用。鑑定人
    審視原證1第16條㈠、1條規定（原審卷一第47頁），為『保固
    期起算日認定』規定，與植栽枯萎處理規定關係不大。」等
    語（見原鑑定報告書第14-15頁），及第一次補充鑑定報告
    稱：「7.…鑑定人回答：①系爭工程經歷多次初驗、複驗程序
    。②上開多次驗收程序，依驗收紀錄，係由於上訴人前次驗
    收缺失尚未改善完成。③缺失改善逾期，計罰逾期違約金是
    依系爭契約第17條㈠規定。」等語（第一次補充鑑定報告第1
    1頁），堪認上訴人於驗收階段，本須符合細部設計圖說所
    規定之植栽種類、數量及種植方式，而植栽撫育保固金乃驗
    收完成後植栽保活二年之保固款，與驗收前上訴人應符合契
    約及細部設計圖說規定無關。驗收前應符合契約及細部設計
    圖說規定之缺失改善，與驗收完成後之保固及撫育保固金為
    二事。據此，系爭工程驗收程序既有因人行道植栽枯萎之情
    事致驗收不合格之情事，被上訴人於驗收時依約扣除逾期違
    約金，自屬有據。
  ②上訴人復指稱其已於101年7月20日申報完工，應在101年8月1
    9日前完成驗收，然被上訴人一再拖延時程，直到101年10月
    19日才認為驗收合格，故此等遲誤期間自不應計入逾期違約
    金云云，惟查，上開驗收不合格即植栽枯萎之原因，業經證
    人即上訴人下包古達明證稱：「（問：植栽陸續死亡，是出
    於何原因？是在何路段？）死亡過程，我們有去探討問題，
    發現割草時，割草工將植栽底部表皮打破，植栽無法輸送水
    份，導致死亡，而且不是單一性，是全面性，當我去更換時
    都是很大量。…（問：要補植的原因？）一、事後驗收高度
    不足要更換。二、植栽死亡。（問：植栽死亡的原因除上所
    述，有無其他？）我第一次種植成功率很高，如事後維持一
    、二個月後才開始死亡，依種植植栽如經一、二個月後，植
    栽就不容易死亡，但發現有被割草打破表皮導致死亡，土壤
    部分發覺下雨有積水，有產生乳白色水痕，我不確定是什麼
    原因，水源我們都有遵守時間澆水。」等語（本院建上字卷
    二第70頁）；證人周柏宏亦證稱：「（問：你們之後辦理驗
    收之後，就驗收不合格部分，原因為何？）存活率不足，補
    到存活率夠即可。（問：有無其他原因？或植栽尺寸不合格
    ？）之前有植栽尺寸不合格，但我們經過討論認為他只要大
    於我們設計值就可以了。」等語（本院建上字卷二第71-72
    頁），足認系爭工項第一次種植成功率很高，且經一、二個
    月未死亡理應不易死亡，植栽枯萎之主因係因割草工將植栽
    底部表皮打破，植栽無法輸送水份，導致存活率低，堪認植
    栽尚非因自然生命週期經過而枯萎，上訴人自不得以驗收期
    間過久而主張卸責。
  ③上訴人另主張於驗收時始將桂花列入缺失，實為不當，不應
    計算逾期違約金云云，惟查，系爭契約無初驗時未列為缺失
    ，正式驗收時便不可列為缺失要求改善之相關限制。蓋初驗
    依工程實務具有抽驗性質，此由系爭工程之初驗紀錄「初驗
    結果」欄記載「一、經現場抽驗不符事項：…」等語（原審
    卷一第90頁）可稽，則初驗既具抽驗性質，正式驗收即非不
    得作全面檢視。如正式驗收程序未開始，機關查得瑕疵卻無
    從請求廠商改善，顯與工程目的相違，當非可採。復依系爭
    工程驗收及驗收各次複驗之紀錄（原審卷一第109、116、73
    頁），可知正式驗收仍定有改善期間，經101年9月4日驗收
    不合格，定101年9月18日為改善期限（原審卷一109頁），
    實際起計違約金時點則更後，於驗收第一次複驗101年9月20
    日之翌日101年9月21日始起計（原審卷一第116、73頁），
    是上訴人主張被上訴人於正式驗收時始將桂花缺失列入，不
    當加重其遲延責任云云，即難憑採。則被上訴人就驗收缺失
    改善逾期，依系爭契約第17條第㈠項第2款規定，以驗收第一
    次複驗101年9月20日之翌日101年9月21日為違約金計算起日
    ，並以早於初驗第二次複驗101年10月19日之實際改善完成
    時101年9月25日為計算迄日，核算逾期日數5日（原審卷一
    第73頁），尚無不當。
　⒊綜上，上訴人主張被上訴人驗收期程之計算不合理，致多計
    算22天逾期工期云云，為不可採。
  ㈣上訴人主張依民法第252條規定，被上訴人扣罰之違約金金額
    過高，有無理由？　
　⒈按系爭契約第17條第1項第1款約定：「㈠逾期違約金：以日為
    單位，按逾期日數，每日依契約價金總額1‰計算逾期違約金
    ：⒈廠商如未依照契約所定履約期限竣工，自該期限之次日
    起算逾期日數。但未完成履約之部分不影響其他已完成部分
    之使用者，按未完成履約部分之契約價金，每日依其3‰計算
    逾期違約金。」。上訴人主張縱使其確有逾期，然參酌被上
    訴人因變更設計而請求其停工之日數高達131天，可知被上
    訴人對本工程並無急迫性，縱系爭工程逾越原預定完工期限
    ，被上訴人亦無具體之損害，再者本案之總工程金額為2,85
    0萬元，被上訴人僅因上訴人逾期即扣罰違約金將近1成，顯
    屬過高，應予酌減云云，然查：
  ①按約定之違約金額過高者，法院得減至相當之數額，為民法
    第252條所明定，此規定乃係賦與法院得依兩造所提出之事
    證資料，斟酌社會經濟狀況並平衡兩造利益而為妥適裁量、
    判斷之權限，非謂法院須依職權蒐集、調查有關當事人約定
    之違約金額是否有過高之事實，而因此排除債務人就違約金
    過高之利己事實，依辯論主義所應負之主張及舉證責任。況
    違約金之約定，為當事人契約自由、私法自治原則之體現，
    雙方於訂約時，既已盱衡自己履約之意願、經濟能力、對方
    違約時自己所受損害之程度等主、客觀因素，本諸自由意識
    及平等地位自主決定，除非債務人主張並舉證約定之違約金
    額過高而顯失公平，法院得基於法律之規定，審酌該約定金
    額是否確有過高情事及應予如何核減至相當數額，以實現社
    會正義外，當事人均應同受該違約金約定之拘束，法院亦應
    予以尊重，始符契約約定之本旨（最高法院93年度台上字第
    909號民事判決參照）。
  ②上訴人固指摘系爭工程遲延未造成被上訴人具體損害云云，
    然上訴人所承攬之系爭工程，屬公共工程，其進度有急迫性
    及公益性，關於逾期完工之違約金之約定，無非在督促承攬
    人於約定之期限內完成承攬工作，以免影響社會大眾行之權
    利與便利，與一般清償借貸事件或其他類型事件之違約金有
    所區別。若承攬人就公共工程逾期完工，政府機關受有不易
    量化之相當程度損害，仍屬政府機關所受損害（最高法院87
    年度台上字第863號民事判決意旨可稽）。是基於公共工程
    之公益性，應將對社會大眾之權利與便利影響等公共利益不
    易量化之損害納入衡量。
  ③本件上訴人承攬系爭工程，係屬於公共工程，工程內容係高
    雄市臨海工業區人行道、服務單位及公共設施之改善，工程
    範圍位處工業區要地，往來及使用頻繁，與公眾通行及使用
    之權利及便利，息息相關；被上訴人為政府機關，而非營利
    團體，身為臨海工業區之管理機關，需積極維護工業園區之
    硬體品質，加強產業之永續經營環境，施作之改善工程重在
    公共使用利益，則不待言。此改善工程進行，將造成大眾往
    來及使用之阻礙並具危險性，故工期攸關工業區內公眾之交
    通便利及身體安全；另因民眾在整修後期能獲一較佳環境而
    始以最大耐性容忍工期內遭到往來或使用限制，是工程能否
    如期完成亦牽涉政府機關對民眾之承諾及民眾對政府機關之
    相應評價。若上訴人逾期完工，則延伸上開阻礙及危險，除
    持續影響社會公眾通行權利、便利及身體安全外，更將造成
    民怨，且必然直接歸責於政府機關之被上訴人，而非承攬之
    上訴人，使公眾對於政府機關施政及公共工程品質生不信任
    ，抱怨政府機關效率甚差、費時過久；相對而言，若上訴人
    如期完工，順利驗收通過並開放公眾使用，除可排除危險外
    ，且增添往來順暢及使用品質，對於公眾之安全維護及使用
    需求，當有相當助益及保障。是該工程之期程對公共利益及
    被上訴人利益均有重大影響，故其進度具有時效性及公益性
    ，按期完工有所必要。因而系爭工程中之逾期違約金約定，
    無非是在督促上訴人於約定期限內完成承攬工作，以免影響
    社會公眾之權益。以違約金督促履行，有其正當基礎。
  ④是以，審酌公共工程所定違約金時，即應該著眼於督促承攬
    人遵期履約之功能性，及未落實履約所造成之公眾影響。衡
    量因此所受損害時，非純以政府機關於財產上有無受到影響
    為據，而應綜合所造成社會及人民潛在公共利益之損失一併
    考量。不得以政府機關自身經濟未受影響，逕稱機關未因遲
    延而受損。是系爭工程遲延，確實造成往來及使用上阻礙之
    延展，損及民眾權益，亦減損被上訴人發包之預期利益，而
    未能達成行政任務，對公眾及被上訴人皆有實質之損害。
  ⑤系爭工程約定工期為60日曆天，上訴人逾期日數為87日，上
    訴人逾期期間長度已超越原約定工期，為原約定工期1.45倍
    ，逾期情節堪稱嚴重，而上訴人遭計罰之逾期天數，除驗收
    改善逾期之22日外，其餘65日均係上訴人於停工日前之竣工
    逾期（原審卷一第73頁），可見違約金之計罰主要係停工前
    之施工遲延，與之後之停工無涉，則上訴人以停工期間達13
    1天為由，抗辯對被上訴人並無損害云云，應非可採。
  ⑥查上訴人為營造廠商，於得標後與被上訴人簽訂系爭契約，
    總工程款達2,850萬元，金額非低，具有相當專業能力。而
    系爭契約就契約文件、價金給付、價金調整、給付條件、施
    工管理、工程品管、災害處理、驗收、遲延履約，乃至爭議
    處理等節鉅細靡遺詳為約定，足認上訴人締約前已有相當評
    估、判斷及籌劃。雙方既將計罰原因及標準明文約定，自應
    切實遵守，始符契約精神。況本件為公共工程，性質上係受
    公眾委託而為，被上訴人身為施作機關，就按期完成工程所
    得利益與所受損害，與公眾所得享受利益及所受損害直接相
    連，該部分公共利益損害自應列入被上訴人所受損害範圍。
    被上訴人因遲延所受相當損害，基於公益性質固有不易估計
    及量化之特性，但系爭契約違約金按契約價金千分之一之比
    例，與一般工程實務相較核無過高，亦設有最高額限制，本
    件違約金計罰顯低於該上限，已考量承包商利益，兼顧損害
    賠償及避免承攬人責任無上限之不合理，況且系爭工程逾期
    乃係因可歸責於上訴人事由所致，考量上訴人遲延期間之嚴
    重程度，且兩造締約或被上訴人依約計罰當時，社會經濟狀
    況亦無特殊重大變動事由，是本件違約金應無過高之情形。
  ⑦再者，就上訴人應扣罰違約金之計算，依補充鑑定報告認：
    「7.…鑑定人回答：…逾期違約金計算依據系爭契約規定、契
    約價金、逾期日數三項，此三項正確，違約金計算就會合理
    。」等語（第一次補充鑑定報告書第11、12頁），足認鑑定
    人綜參事證後，亦未指摘本件計罰情形有何違反工程通念或
    實務之違約金過高情事。
  ⑧基此，本件係可歸責於上訴人事由致工程逾期，被上訴人依
    系爭工程契約第17條第㈠項第1款規定對上訴人課以按逾期日
    數，每日依契約價金總額千分之一計算之違約金，應無過高
    之情形，基於私法自治之體現，兩造當受該約定之拘束。是
    上訴人請求法院酌減扣款金額等語，尚難憑採。
  ⒉至上訴人另主張系爭工程未完成部分不影響已完成部分之使
    用，其於101年1月11日已完成工項之第一次變更設計複價為
    20,754,943元（見本院更一卷一第309-311頁），為全部工
    項23,613,657元之87.89％，系爭契約第一次變更設計後全部
    工項（直接工程）複價為23,613,657元，加計間接工程、營
    造綜合保險費、營業稅合計8,051,067元，以上揭完成比例8
    7.89％計算，上訴人於101年1月11日完成之發包工程為24,65
    4,083元，未完成部分價金為3,396,984元，本件若認自101
    年1月7日起開始計算逾期違約金，則自101年1月7日至1月11
    日共五日依前開總價金28,051,067元千分之3計算為420,766
    元，101年1月12日後之82日以未完成部分之價金3,396,984
    元之千分之3計算為835,658元，合計為1,256,424元云云（
    本院更一卷一第303頁）。然查：
　①系爭契約第17條第㈠項第1款但書固約定「但未完成履約之部
    分不影響其他已完成部分之使用者，按未完成履約部分之契
    約價金，每日依其3‰計算其逾期違約金」，然依民事訴訟法
    第277條規定意旨，上訴人應就本件於契約所定履約期限之
    時得區分為已完成履約部分及未完成履約部分，且未完成履
    約部分不影響其他已完成履約部分等情事，負舉證責任。
  ②經查，就竣工逾期即101年1月7日至101年3月11日之65日部分
    ，系爭工程之施作場域區分為「北林路」、「沿海四路」、
    「環境維護隊」、「前鎮園區公園」等四個場域，各個場域
    相互間之使用功能固然獨立，惟就單一場域而言，上訴人完
    成之工作項目仍應足使該場域展現預設功能並可作使用時，
    始能稱作未完成履約部分不影響已完成部分之使用。而觀之
    上訴人彙整之各工程項目完成日期表格（本院更一卷一第30
    9頁至311頁），不計項次40以下之植栽部分，未完成事項之
    項次4屬於沿海四路及北林路之範圍、項次9屬於沿海四路及
    北林路之範圍、項次15屬於環境維護隊之範圍、項次17屬於
    沿海四路及環境維護隊之範圍、項次18屬於沿海四路之範圍
    ，為兩造所不爭執（本院更一卷一第269、283、294頁）；
    另未完成事項之項次28至項次32之木座椅花台及休憩平台屬
    於前鎮園區公園之範圍（原審卷一第90頁初驗紀錄，前鎮園
    區公園部分載有休憩平台及木座椅之不符事項可稽），是縱
    使以上訴人主張之101年1月11日觀察，未完成項目仍遍及「
    沿海四路」、「北林路」、「環境維護隊」、「前鎮園區公
    園」等所有場域，影響各該場域之使用。若以契約所定之判
    斷基準日「契約所定履行期限」即展延後應竣工日101年1月
    6日觀察，上訴人未完成項次則更多，除前開項次外，另包
    括項次7、8、11-14、16、21、22、25-27、33、35-37。是
    以，系爭工程四個施作場域，無一場域已於101年1月6日或
    上訴人主張之101年1月11日施作完成而不受其他未完成處影
    響該完成處使用之情形，是上訴人主張可適用系爭契約第17
    條第㈠項第1款但書云云，即非可採。
　③次查，就初驗缺失改善逾期即101年8月11日至101年8月27日
    共17日部分及正式驗收缺失改善逾期即101年9月21日至101
    年9月25日共5日部分，系爭工程於101年8月3日辦理初驗，
    依紀錄於前鎮園區公園、環境維護隊、北林路、沿海四路等
    處均有不符情形（原審卷一第90頁）；101年8月10日辦理初
    驗第一次複驗，依紀錄於前鎮園區公園、北林路、沿海四路
    等處仍有不符情形（原審卷一第95頁）；101年8月20日辦理
    初驗第二次複驗，依紀錄於前鎮園區公園、北林路、沿海四
    路等處仍有不符情形（原審卷一第100頁）；101年8月27日
    辦理初驗第三次複驗，始初驗合格（原審卷一第105頁）。
    嗣進入正式驗收，101年9月4日辦理複驗，依紀錄於北林路
    、環境維護隊等處均有不符情形（原審卷一第109頁）；101
    年9月20日辦理複驗之第一次複驗，依紀錄於北林路、環境
    維護隊等處仍有不符情形（原審卷一第116頁）。至101年10
    月19日辦理複驗之第二次複驗，始複驗合格（原審卷一第73
    頁）。是上開缺失改善逾期之期間內，系爭工程所涉及前鎮
    園區公園、環境維護隊、北林路、沿海四路等各場域均仍有
    缺失，未能作符合約定之使用，足認尚未滿足被上訴人定作
    系爭工程主要目的，難認該當未完成履約部分不影響其他已
    完成履約部分使用之要件。
  ④又上訴人固以系爭工程施作範圍俱屬改善工程，非新建工程
    ；系爭工程施工期間環境未封閉等由，主張未完成履約部分
    不影響已完成履約部分云云，然縱使系爭工程之性質係改善
    工程，評估上訴人履約程度係否達系爭契約第17條第㈠項第1
    款但書要件，仍應就改善項目中之已完成部分及未完成部分
    進行判斷，即改善項目中未完成履約部分係否不影響改善項
    目中已完成履約部分之使用，作為基礎，尚非改善項目是否
    會影響既有設施。上訴人主張系爭工程性質僅為改善工程、
    環境未封閉云云，均在指改善工程是否影響既有設施之使用
    ，與上開但書意旨即有不符，上訴人援此為據，自非可採。
    系爭工程屬於修繕工程性質，若未能實際完成修繕提供使用
    ，即無法達成修繕契約之目的，自有依上開條款本文計罰之
    必要及正當性。
  ⑤上訴人復主張系爭契約第17條第㈠項第1款但書得切割適用，
    於101年1月7日至101年1月11日依本文計算、於101年1月12
    日起依但書計算云云，惟按系爭契約第17條第㈠項第1款約定
    ：「廠商如未依照契約所定履約期限竣工，自該期限之次日
    起算逾期日數。」（原審卷一第48頁），違約金之判斷基準
    點，應係「契約所定履約期限」，而系爭工程開工日期為10
    0年11月7日，預定竣工日期為101年1月5日，經被上訴人同
    意上訴人申請延展工期一日（原審卷二第48、49頁），是「
    契約所定履約期限」應為101年1月6日，是應以101年1月6日
    為基準日，以認定該條項但書所指已完成履行及未完成履行
    部分，判斷其相互影響性及可否循但書計算違約金。上訴人
    逕以101年1月11日作為區分基準日，並無根據，顯與上開契
    約條款不符。況依上訴人於本院109年5月12日準備程序自陳
    ：「㈠如果是以101年1月6日為基準日來計算，已完成之工項
    去計算金額，這個金額還比本約定金額還要高，所以如果從
    101年1月7日算到101年1月11日，這五天是以依照契約總價
    金的千分之一去計算，然後在101年1月11日以這個基準點，
    再以但書用未完成金額的契約總價金千分之三去計算。」等
    語（本院更一卷一第217-218頁），足認上訴人係因以101年
    1月6日為基準日按但書核算違約金過高，始區分適用，然過
    高之原因乃上訴人於展延後應竣工日101年1月6日時，完成
    履約之部分過低、未完成履約之部分過高所致。上訴人為免
    按但書約定將遭計罰更高額違約金，忽略契約已明定判斷之
    基準時點，恣作部分期間適用本文、部分期間適用但書之解
    釋，自非可採。
　⒊系爭工程因可歸責於上訴人之事由未能如期完工，已如前述
    ，上訴人續施工至101年3月11日後停工，並於101年7月20日
    申報復工及竣工，而被上訴人依系爭工程契約第17條第㈠項
    第1款約定計罰每日按契約價金總額千分之1計算之違約金，
    於工程慣例上，亦無過高之處，又兩造均同意系爭契約第17
    條第㈠項約定之契約價金以第一次變更設計後之契約價金即2
    8,051,067元計算，則被上訴人依系爭工程契約第17條第㈠項
    規定，對上訴人課以按逾期日數，每日依契約價金總額千分
    之1計算之違約金2,440,437元（計算式：28,051×87＝2,440,
    437），於法自屬有據，上訴人請求法院酌減扣款金額云云
    ，為不可採。
  ㈤上訴人主張其因系爭工程停工131天而增加必要費用2,952,47
    4元（勞工安全衛生管理費2,027,400元、環境保護費392,06
    4元、品質管理費533,010元），其得依據民法第240條及系
    爭契約第21條第㈩項第1款約定請求被上訴人給付，而以其中
    2,440,437元與被上訴人逾期扣款金額抵銷，有無理由？ 
    依兩造系爭契約第21條第㈩項第1款約定：「因可歸責於機關
    之情形，機關通知廠商部分或全部暫停執行（停工）致廠商
    …；因此而增加之必要費用（例如但不限於管理費），由機
    關負擔。」，是上訴人依該約定及民法第240條請求被上訴
    人給付因此增加之管理費，自應舉證證明係因可歸責於被上
    訴人之情事而停工，及該等費用係停工時所必要之支出等情
    。上訴人雖主張其因系爭工程停工支出勞工安全衛生管理費
    2,027,400元、環境保護費392,064元、品質管理費533,010
    元等，惟該段期間既已停工，工地已無如施工時有大量勞工
    進駐之情形，上訴人何以需支出高額之勞工安全衛生管理費
    用？此部分主張，已不合常理。另上訴人主張須支出環境保
    護費392,064元、品質管理費533,010元等語，僅泛稱其有委
    請下包商維護植栽等語，然未見提出證據證明其此部分支出
    之細項，此部分之主張亦難憑採。則其主張與被上訴人扣罰
    之違約金請求權為抵銷，亦屬無據，為不可採。　　
六、綜上所述，上訴人依系爭工程契約及承攬契約之法律關係，
    請求被上訴人給付2,440,437元，及自起訴狀繕本送達之翌
    日起至清償日止，按年息5％計算之利息，非屬正當，不應准
    許。從而原審所為上訴人敗訴之判決，並無不合。上訴論旨
    指摘原判決不當，求予廢棄改判，為無理由，應駁回其上訴
    。
七、本件事證已臻明確，兩造其餘之攻擊或防禦方法及所用之證
    據，經本院斟酌後，認為均不足以影響本判決之結果，爰不
    逐一論列，附此敘明。
八、據上論結，本件上訴為無理由，依民事訴訟法第449條第1項
    、第78條，判決如主文。
中　　華　　民　　國　　110 　年　　4 　　月　　20　　日
                  工程法庭      審判長法  官  翁金緞

                                      法  官  黃義成

                                      法  官  藍雅清
上為正本係照原本作成。
上訴人如不服本判決，應於收受送達後20日內向本院提出上訴書
狀，其未表明上訴理由者，應於提出上訴後20日內向本院補提出
理由書狀（均須按他造當事人之人數附繕本），上訴時應提出委
任律師或具有律師資格之人之委任狀；委任有律師資格者，另應
附具律師資格證書及釋明委任人與受任人有民事訴訟法第466條
之1第1項但書或第2項（詳附註）所定關係之釋明文書影本。如
委任律師提起上訴，發回更審後為訴之變更（追加、擴張）部分
應一併繳納上訴裁判費。
被上訴人不得上訴。
中　　華　　民　　國　　110 　年　　4 　　月　　20　　日

                                      書記官  陳筱婷
【附註】
民事訴訟法第466條之1：
⑴對於第二審判決上訴，上訴人應委任律師為訴訟代理人。但上
  訴人或其法定代理人具有律師資格者，不在此限。
⑵上訴人之配偶、三親等內之血親、二親等內之姻親，或上訴人
  為法人、中央或地方機關時，其所屬專任人員具有律師資格並
  經法院認為適當者，亦得為第三審訴訟代理人。
民事訴訟法第466條之2第1項：
上訴人無資力委任訴訟代理人者，得依訴訟救助之規定，聲請第
三審法院為之選任律師為其訴訟代理人。
　　　
附表：
一、關於確認維護站「C型界面圍籬」設置位置，自101年1月7日起至同月10日止逾期合計4天部分：       日     期       事      件      證據頁碼 100年12月7日 C型界面圍籬所在之如施工預定進度表所載項次12、13之預定施工日期。   施工預定進度表項次12、13（本院建上字卷一第169頁） 100年12月9日 黎明公司以華笙公司就圍籬改善工程，開工至今施工進度未有明顯進展為由，函請華笙公司增加工班及增開工作面，以趲趕進度。   黎明公司100年12月9日黎水字第1002705668號函(原審卷一第163頁)  100年12月13日 華笙公司以華笙臨海字第030號函請求確認C型界面圍籬設施位置。    100年12月14日 黎明公司函請經濟部工業局辦理會勘，以釐清界面議題。   黎明公司100年12月14日黎水字第1002705738號函(原審卷一第74頁)  召開第96次更新工作檢討週會會議紀錄。   (原審卷一第160-162頁) 100年12月29日 現場會勘。    101年1月3日 黎明公司函送100年12月29日工地會勘紀錄給華笙公司。   黎明公司100年1月3日黎水字第1011700029號函，檢送100年12月29日工地會勘紀錄(原審卷一第75-79頁) 101年1月4日  華笙公司進場施作該部分工程。    101年1月5日 預定竣工日。     華笙公司向經濟部工業局及黎明公司函請展延工期。   華笙公司101年1月5日華笙臨海字第041號函(原審卷一第80頁) 101年1月10日 「C型介面圍籬」完成   本院更一卷二第54頁 二、關於確認磁磚樣式，自101年1月7日起至同年3月7日止逾期合計61天部分：       日     期       事      件           證據頁碼  100年12月16日 華笙公司提送磁磚樣品給服務中心，服務中心表示黎明公司監造人員未在樣品上簽名確認，程序不符，予以退件。    100年12月21日 華笙公司以華笙臨海字第035號函，提送磁磚樣品及相關資料送黎明公司審核。     黎明公司於100年12月20日選樣完成後，以100年12月21日函文表示審核符合規定，並提送磁磚樣品給服務中心核備。惟因華笙公司未檢附樣品確認單，服務中心即指示限時補件。（就「惟因華笙公司未檢附樣品確認單，服務中心即指示限時補件」之記載，上訴人於言詞辯論期日時表示爭執）  黎明公司100年12月21日水字第1002705868號函、101年2月20日黎水字第1012700748號函(本院建上字卷一第533頁、原審卷一第82頁)  101年1月12日 華笙公司以華笙臨海字第043號函，提送磁磚樣品顏色選樣。    101年1月17日 黎明公司以黎水字第1012700305號函，轉送磁磚樣品給服務中心請求選樣。惟因未附樣品資料等附件，服務中心於會議中告知補件。  被上訴人服務中心101年3月7日臨海服字第1017110670號函(原審卷一第217-218頁)說明磁磚選樣過程。   101年1月30日 服務中心函告磁磚選樣，未附樣品確認單等附件，無法核辦，請儘速提送。   被上訴人服務中心101年1月30日臨海服字第1017110227號函(原審卷一第164頁)  101年2月2日 華笙公司檢送磁磚樣品顏色，並檢附確認單。  華笙公司101年2月2日華笙臨海字第044號函(原審卷一第165-176頁)  101年2月7日 因資料無尺寸、型號等詳細資料，服務中心再行請求補件。    101年2月10日 黎明公司以黎高監臨海字第00000000號備忘錄，將建議樣式資料送至服務中心。  原審卷一第171頁  101年2月14日 服務中心函告依監造單位建議樣式，提送實品以供擇定。   被上訴人服務中心101年2月14日臨海服字第1017110446號函(原審卷一第177頁)  101年2月15日 華笙公司以華笙臨海字第052號函檢送磁磚樣品顏色黎明公司確認及轉呈業主確認，並說明華笙公司於10012月21日已送樣品請監造確認。   本院更一卷一第367頁  101年2月16日 服務中心選定磁磚樣式。    101年2月17日  華笙公司進場施作該部分工程。    101年2月20日 黎明公司發函表示有關華笙公司提送磁磚樣品經其選樣確認後，建議被上訴人同意使用，說明欄二記載本公司於100年12月22日選樣完成並將其磁磚樣品送至貴中心備查。   本院更一卷一第373頁  三、關於確認「沿海四路圍籬設置大門口」設置位置，自101年1月7日起至同月28日止逾期合計22天部分：       日     期       事      件    證據頁碼   100年12月7日 沿海四路圍籬設置大門口如施工預定進度表所載項次18之預定施工日。 施工預定進度表項次18（本院建上字卷一第169頁）    101年1月3日 服務中心協同黎明公司監造人員到場指示現場人員。    101年1月4日  華笙公司進場施作該部分工程。